【裁判字號】    94,上,67
【裁判日期】    950406
【裁判案由】    
【裁判全文】
臺灣高等法院花蓮分院民事判決            94年度上字第67號
上  訴  人  乙○○
上  訴  人  甲○○
前列二人共同
訴訟代理人  謝維仁律師
複代理人    邱雅文律師
複代理人    俞建界律師
被上訴人    丙○○
訴訟代理人  魏辰州律師
當事人間請求侵權行為損害賠償事件，上訴人對於臺灣花蓮地方
法院中華民國94年10月25日第一審判決（94年訴字第119號）提
起上訴，本院於95年3月23日言詞辯論終結，判決如下：
    主  文
原判決關於駁回上訴人後開第二項之訴及假執行部分之裁判廢棄
。
被上訴人應再給付上訴人各新台幣貳拾肆萬元，及自民國九十四
年二月十九日起至清償日止按年息百分之五計算之利息。
其餘上訴及假執行之聲請均駁回。
第二審訴訟費用由上訴人各負擔五分之二，餘由被上訴人負擔。
本判決命被上訴人給付部分，於上訴人各以新台幣捌萬元為被上
訴人預共擔保後得假執行，但被上訴人如於假執行程序實施前各
以新台幣貳拾肆萬元為上訴人預供擔保，得免為假執行。
    事實及理由
一、本件上訴人於原審起訴主張被上訴人丙○○於民國 (下同
    )92 年9月8日中午駕駛車牌號碼AR-9681號自用小貨車，沿
    花蓮縣吉安鄉○○村○○街由東向西行駛，於同日12時10分
    ，行經該街與明仁一街51巷之無號誌交岔路口處，未注意車
    前狀況，且未減速慢行，作隨時停車之準備，致與沿同村明
    仁一街51巷由南向北行駛，亦具有未注意車前狀況及未減速
    慢行及左方車未暫停讓右方車先行疏失之廖偉成所騎乘，其
    後搭載上訴人之子黃國翔之車牌號碼G92-053號機車相撞，
    致黃國翔受撞擊跌落一旁水溝，因溺水窒息而死亡，並以上
    訴人2人雖已領有強制汽車責任保險金新台幣（以下同）1,
    400,000元，惟上訴人乙○○仍因而支出殯葬費40萬元，亦
    因而喪失法定扶養費544,210元，上訴人甲○○因而喪失法
    定扶養費956,436元，故依據侵權行為損害賠償請求權之法
    律關係，請求被上訴人賠償上開金額及上訴人2人各2百萬元
    之慰撫金，且認被上訴人至少具有38.5%之肇事責任等語，
    於原審聲明：被上訴人應給付上訴人乙○○2,944,410元，
    上訴人甲○○2,956,426元，及均自起訴狀繕本送達翌日起
    至清償日止，依年息百分之5計算之利息。被上訴人則以車
    禍之發生固為事實，且對法定扶養費部分亦不爭執，惟上訴
    人乙○○所支出之殯葬費逾20萬元之部分應非合理，而上訴
    人2人所請求之慰撫金亦屬偏高，況車禍之肇事主因係在前
    開機車之騎駛者，不論該騎駛者為廖偉成或黃國翔，被上訴
    人均得主張過失相抵，以減免賠償金額等資為抗辯。原審為
    上訴人一部勝訴，一部敗訴之判決，上訴人再以同一理由提
    起本件上訴，聲明原判決不利於上訴人部分廢棄，被上訴人
    應再給付上訴人乙○○294萬4210元，再給付上訴人甲○○
    291萬3852元。被上訴人則請求駁回上訴。
二、經查，上訴人乙○○及甲○○之子黃國翔於92年9月8日中午
    搭乘廖偉成所騎乘之車牌號碼G92-053號機車，與被上訴人
    丙○○所駕駛車牌號碼AR-9681號自用小貨車，於同日12時
    10分許，在花蓮縣吉安鄉○○村○○街與明仁一街51巷之無
    號誌交岔路口處，因案外人廖偉成未注意車前狀況及未減速
    慢行及左方車未暫停讓右方車先行，致與右側來車，行經上
    開街口未注意車前狀況及減速慢行之丙○○發生撞擊，致黃
    國翔因受撞擊跌落一旁水溝，並因而溺水窒息死亡之事實，
    為兩造所不爭執，並有交通事故調查報告表、現場照片、檢
    察官勘驗筆錄及驗斷書等附卷可證，並經本院調閱刑事案件
    卷宗（臺灣花蓮地方法院93年交簡上字第22）查悉甚詳，此
    部分之事實堪信為真。又兩造對車禍事故造成被害人死亡，
    及均有過失，並上訴人主張之扶養費部分於原審均不爭執，
    則此部分之事實亦堪信為真實。
三、上訴人之子黃國翔因車禍事故導致死亡，上訴人因而請求肇
    事之被上訴人負損害賠償責任，但被上訴人以過失相抵為抗
    辯，經原審法院協商兩造整理爭點為：
    （一）兩造過失責任比例。
    （二）喪葬費用金額是否過高。
    （三）慰撫金是否過高。
    以下分別就兩造所提出之爭點論述本院認定之理由─
（一）程序部分─
  １、上訴人乙○○就賠償金部分，原請求再給付294萬4210元
      ，上訴人甲○○原請求再給付291萬3852元，於訴狀送達
      後，以已受領強制保險費140萬元，故各減縮聲明70萬元
      ，而請求被上訴人應再給付上訴人乙○○224萬4210元，
      再給付上訴人甲○○221萬3852元，嗣後又擴張聲明與原
      請求相同，核與民事訴訟法第255條第1項第3款之規定相
      符，應予准許。
  ２、按當事人於第二審不得提出新攻擊或防禦方法。但有下列
      情形之一者，不在此限：一因第一審法院違背法令致未能
      提出者。二事實發生於第一審法院言詞辯論終結後者。三
      對於在第一審已提出之攻擊或防禦方法為補充者。四事實
      於法院已顯著或為其職務上所已知或應依職權調查證據者
      。五其他非可歸責於當事人之事由，致未能於第一審提出
      者。六如不許其提出顯失公平者。前項但書各款事由，當
      事人應釋明之。違反前二項之規定者，第二審法院應駁回
      之，民事訴訟法第447條定有明文。本件有關扶養費部分
      ，兩造於原審並不爭執，被上訴人於本院言詞辯論時方提
      出此項新攻擊方法，就此部分於原審已存在之事項，並無
      上揭規定但書之情形，被上訴人就此部分亦未提出釋明，
      故被上訴人此部分之抗辯依上揭規定應予駁回。
（二）兩造過失責任比例部分─
  １、就上開車禍被上訴人之肇事責任，業據上訴人引用道路交
      通事故現場圖及調查報告表、現場照片、檢察官勘驗及履
      勘筆錄、驗斷書、相驗照片、相驗屍體證明書 (均附於92
      年度偵字第2564號卷宗)，及台灣省花東區車輛行車事故
      鑑定委員會花鑑字第920817號鑑定意見書為憑。原審認前
      開機車行經無號誌交岔路口，為左方車，未暫停讓右方車
      即被上訴人所駕駛之前開汽車，為肇事之主因；被上訴人
      所駕駛之前開車輛行經該岔路，未減速慢行，作隨時停車
      之準備，為肇事之次因，認被上訴人就本件事故應負擔之
      肇事責任比例，應以40%為適當，其餘責任應歸屬於該機
      車之駕駛者。
  ２、經本院調閱臺灣花蓮地方法院93年交簡上字第22號卷，並
      參酌臺灣省車輛事故覆議鑑定委員會93年6月17日府覆議
      字第9310363號意見書，依當時黃國翔身體多處擦傷及案
      外人廖偉成右肩胛骨、右大腿骨骨折之受傷部位，及肇事
      後黃國翔被拋跌至被上訴人車上後再摔落水溝，廖偉成則
      倒於路中機車附近之位置，認本件事故騎乘機車之人係案
      外人廖偉成。且案外人廖偉成騎乘重型機車行經肇事路口
      左方車未暫停讓右方車先行，與被上訴人行經路口未減速
      慢行，作隨時停車之準備而肇事，故認機車騎士為肇事主
      因，被上訴人為肇事次因。故認本件車禍事故廖偉成應負
      60%之責任，被上訴人應負40%之責任。
（三）喪葬費用金額─上訴人乙○○請求此部分費用為40萬元，
      惟並未提出單據證明其確實支出請求之金額，被上訴人於
      原審同意以20萬元為適當之喪葬費用，上訴人乙○○於本
      院亦未經舉證以實其說，參以被上訴人於原審自認之數額
      及死者黃國翔死亡時為21歲，尚在服役中，並無經濟能力
      ，且參以其社會地位，原審核准20萬元，並無違誤，逾此
      部分之請求尚無理由。
（四）慰撫金部分，應再各增加60萬元，理由如下：
  １、按慰藉金之賠償須以人格權遭遇侵害，使精神上受有痛
      苦為必要，其核給之標準固與財產上損害之計算不同，然
      非不可斟酌雙方身分資力與加害程度，及其他各種情形核
      定相當之數額；又以人格權遭遇侵害，受有精神上之痛苦
      ，而請求慰撫金之賠償，其核給之標準，須斟酌雙方之身
      分、資力與加害程度及其他各種情形核定相當之數額。且
      所謂「相當」，應以實際加害情形、被害人之身分、地位
      與加害人之經濟情況等關係定之 (最高法院著有51年臺上
      字第223號判例、86年度臺上字第3537號判決要旨可資參
      照)。
  ２、上訴人2人除死者黃國翔外，僅有2名女兒，上訴人乙○○
      經營中小型企業，上訴人甲○○為家庭主婦，死者黃國翔
      死亡時為21歲，尚在服役中；被上訴人於事故發生時36歲
      ，為幼稚園教師，經審酌兩造之學識經歷及社會地位、經
      濟能力，上訴人之獨子因被上訴人之過失行為而生死亡之
      結果，上訴人2人年近半百，其等精神上所受之苦痛實難
      以想像及評估，原審僅就90萬元部分予以准許，尚嫌不足
      ，應再各核給60萬元始為公允，即被上訴人應再各給付上
      訴人60萬元，即慰撫金各以150萬元為適當。
四、過失相抵─
（一）駕駛機車有過失致乘坐於後座之人為他人駕駛之車輛撞死
      者，後座之人係因藉駕駛人載送而擴大其活動範圍，駕駛
      人為之駕駛機車，應認係後座之人之使用人，依民法第
      217條第3項規定，準用過失相抵之規定。再按損害之發生
      或擴大，被害人與有過失者，法院得依民法第217條第1項
      規定，減輕或免除被告賠償金額。
（二）本件被上訴人抗辯上訴人之子就車禍發生與有過失，主張
      過失相抵等語。經查，本件車禍發生原因為案外人廖偉成
      騎乘重型機車行經肇事路口左方車未暫停讓右方車先行，
      與被上訴人行經路口未減速慢行，作隨時停車之準備而肇
      事，故認機車騎士為肇事主因，被上訴人為肇事次因。故
      認本件車禍事故廖偉成應負60%之責任，被上訴人應負40%
      之責任，死者黃國翔係搭乘廖偉成所騎乘之機車，係以之
      為使用人，自準用過失相抵之責任。
（三）故依過失相抵之規定，上訴人各得請求被上訴人賠償之數
      額應依此比例減輕，則除原審准許部分外，慰撫金部分較
      原審增加60萬元，即被上訴人應再連帶給付上訴人24萬元
      （計算方式為：600000ｘ40% =240000)，逾此部分之請求
      ，核屬無據，不應准許。
五、按遲延之債務，以支付金錢為標的者，債權人得請求依法定
    利率計算之遲延利息；又給付無確定期限者，債務人於債權
    人得請求給付時，經其催告而未為給付，自受催告時起，負
    遲延責任，其經債權人起訴而送達訴狀者，與催告有同一之
    效力，民法第233條第1項前段及第229條第2項分別定有明文
    。從而，上訴人依民法第184條、第192條侵權行為之法律關
    係，於請求被上訴人2人再連帶給付60萬元，及自起訴狀繕
    本送達被上訴人之翌日即94年2月19日起至清償日止，按週
    年利率5%計算之法定遲延利息之範圍內，為有理由，應予准
    許。綜上所述，上訴人依據侵權行為，請求被上訴人再連帶
    給付24萬元及自送達翌日起即94年2月19日起至清償日止，
    按週年利率5%計算之利息，即屬有據，應予准許。從而，原
    審依被上訴人之抗辯，就上開應准許部分所為上訴人不利之
    判決，即有未合，上訴論旨執是指摘原判決不當，求予廢棄
    ，為有理由，應予廢棄改判如主文第二項所示。逾此範圍之
    請求，即屬無據，應予駁回。
六、兩造均陳明願供擔保，聲請宣告假執行或免為假執行，就上
    開上訴人勝訴部份，均核無不合，爰分別酌定相當之擔保金
    額宣告之；至上訴人其餘假執行之聲請，因訴之駁回而失所
    附麗，應併予駁回，附此敘明。
七、至兩造其餘之攻擊或防禦方法及未經援用之證據，經本院斟
    酌後，認為均不足以影響本判決之結果，自毋庸逐一詳予論
    駁，併此敘明。
據上論結，本件上訴為一部有理由，一部無理由，依民事訴訟法
第450條、第449條第1項、第79條，判決如主文。
中    華    民    國    95    年     4    月     6    日
                        審判長法  官  何方興
                              法  官  林德盛
                              法  官  王紋瑩
以上正本係照原本作成。
如對本判決上訴，應於判決送達後廿日內，向本院提上訴狀。未
表明上訴理由者，應於上訴後廿日內向本院提出上訴理由狀 (須
按他造人數提出繕本)。上訴時應提出委任律師或具有律師資格
之人之委任狀；委任有律師資格者，另應附具及格證書及釋明委
任人與受任人有民事訴訟法第四百六十六條之一第一律師項但書
或第二項(詳附註)所定關係之釋明文書影本。
                              書記官  吳家瑩
中    華    民    國    95    年    4     月    7     日
附  註：
民事訴訟法第466條之1(第1項、第2項)：
對於第二審判決上訴，上訴人應委任律師為訴訟代理人。但上訴
人或其法定代理人具有律師資格者，不在此限。
上訴人之配偶、三親等內之血親、二親等內之姻親，或上訴人為
法人、中央或地方機關時，其所屬專任人員具有律師資格並經法
院認為適當者，亦得為第三審訴訟代理人。
第一項但書及第二項情形，應於提起上訴或委任時釋明之。
上訴人未依第一項、第二項規定委任訴訟代理人，或雖依第二項
委任，法院認為不適當者，第二審法院應定期先命補正。逾期未
補正亦未依第四百六十六條之二為聲請者，第二審法院應以上訴
不合法裁定駁回之。


司法院資訊處製作；財團法人民間司法改革基金會備份。
